臺灣高雄地方法院刑事判決　　　　　　　　　九十一年度訴字第九九號
　　公　訴　人　臺灣高雄地方法院檢察署檢察官
　　被　　　告　乙○○
　　選任辯護人　王叡齡
　　　　　　　　鍾夢賢
右列被告因偽造有價券證案件，經檢察官提起公訴（九十年度偵緝字第一四六０號）
，本院判決如左：
    主  文
乙○○無罪。
    理  由
一、公訴意旨如附件起訴書所載。
二、按犯罪事實應依證據認定之，無證據不得推定其犯罪事實；又不能證明被告犯罪
    或其行為不罰者，應諭知無罪之判決；刑事訴訟法第一百五十四條、第三百零一
    條第一項分別定有明文。次按事實之認定，應憑證據，如未能發現相當證據，或
    證據不足以證明，自不能以推測或擬制之方法，以為裁判基礎；又認定不利於被
    告之事實，須依積極證據，苟積極證據不足為不利於被告事實之認定時，即應為
    有利於被告之認定，更不必有何有利之證據；又按告訴人之指訴，原在意圖使被
    告受刑事處分，非有其他旁證，尚難單憑告訴人一面之詞據以論罪；此有最高法
    院民國（下同）四十年台上字第八六號、三十年上字第八一六號、七十年台上字
    第一０一五號判例意旨可資參照。且「罪疑惟輕」、「無罪推定」原本即為刑事
    訴訟法之大原則，尤其晚近刑事訴訟制度與憲法保障人權思想相結合下，該二原
    則益形重要，此由最高法院於九十年九月四日以九十年度第七次刑事庭會議決議
    二十五年上字第三七０六號判例（該判例之要旨為：審理事實之法院，對於被告
    之犯罪證據，應從各方面詳予調查，以期發現真實，苟非調查之途徑已窮，而被
    告之犯罪嫌疑仍屬不能證明，要難遽為無罪之判斷。）不再援用，亦可見其端倪
    。
三、本件公訴人認被告乙○○涉犯偽造有價證券罪嫌，係以告訴人丙○○之指訴及證
    人戊○○之證述，並有如附表一所示之本票（下稱系爭本票）影本附卷可稽為其
    主要論據。惟訊據被告堅決否認有何偽造有價證券犯行，辯稱：我有於八十三年
    以「楚楚」名義參加由戊○○擔任會首之互助會（下稱系爭互助會）二會，沒有
    盤下「張婷」的互助會，也沒有以「丁○○」名義參加該互助會，我以「楚楚」
    名義標取會款後，有簽發「乙○○」名義之本票給戊○○，但我沒有簽發「丁○○」名義之本票給戊○○等語。
四、經查：
（一）系爭本票形式上雖係由「丁○○」所簽發，惟證人丁○○否認曾簽發或授權他
      人簽發系爭本票，且經本院另案將丁○○之指紋登記卡、字跡與系爭本票原本
      一併送請內政部警政署刑事警察局鑑驗結果，認系爭本票十紙上指紋及字跡與
      丁○○之指紋及字跡均不相符，此有該局八十六年十二月二十七日刑鑑字第八
      六六九五號鑑驗通知書一紙可參（附於本院八十六年度雄簡字第二九０七號民
      事簡易程序第一審卷宗第四十頁），足證系爭本票確係遭他人所偽造無疑；又
      本件之告訴人雖係丙○○，惟其陳稱「系爭本票是戊○○轉給我的」，而證人
      戊○○亦證稱「丙○○是酒店老闆的兒子，我與丙○○沒有債務關係，我當時
      持有會員的本票，因我沒空跑法院，所以我請丙○○幫我處理」（均見本院九
      十一年七月四日訊問筆錄），足認證人戊○○係實質上之告訴人，均先敘明。
（二）告訴人丙○○陳稱不知道系爭本票係何人所簽發，對系爭互助會之情形亦不清
      楚（見本院九十一年七月四日訊問筆錄）；而證人戊○○先是證稱「（問：被
      告是否當你的面簽發系爭本票﹖）時隔已久，我忘記了」「（問：你能否確認
      系爭本票是被告親自簽發的﹖）這是她的筆跡，也確實是被告交給我的」（見
      本院九十一年四月二十五日訊問筆錄），嗣又證稱「（問：系爭本票係何人簽
      發的﹖）我不知道，是被告標到會後拿給我的」（見本院九十一年七月四日訊
      問筆錄）；證人戊○○針對系爭本票究係何人簽發乙節，前後證述不一，自難
      憑其有瑕疵且前後不一致之證詞而為被告不利之認定。
（三）證人丁○○證稱「被告是我舅舅的女兒，我不認識戊○○、丙○○，也沒有參
      加系爭互助會，系爭互助會之會員我均不認識，被告並未向我提及要以我名義
      參加系爭互助會及簽發本票之事，之前我與被告同住在高雄市○○街一棟大樓
      內，但二人往來並不密切，我並未住過系爭本票上發票人「丁○○」住址高雄
      市○○區○○路三號」等語（見本院九十一年四月十一日、九十一年六月二十
      日訊問筆錄），是證人丁○○之證詞尚難執為不利於被告之認定。
（四）證人甲○○證稱「我認識乙○○及戊○○，我們以前均是酒店的同事，我不認
      識丁○○，我有以「美靜」之名義參加系爭互助會三會，系爭互助會規定同一
      個名字的會員在標取一會後，需在互助會過半後才能再標一會，乙○○以「楚
      楚」名義參加二會，互助會開始沒多久她就標一會，過沒多久她又要標第二會
      ，但依規定互助會尚未過半她不能再標，那時「張婷」因週轉困難就將互助會
      盤給乙○○，會單上會員名義還是寫「張婷」，過沒多久乙○○就標取該會，
      當期我就收到會首戊○○給我的「丁○○」名義的本票，依規定活會會員每繳
      一次會錢，就會收到該次標會的人所簽發的本票，我沒有親眼看到乙○○簽發
      「丁○○」名義的本票，我也不知道是誰簽發的，但我推論應該是乙○○簽發
      的，因為誰標會誰就要簽發本票」等語（見本院九十一年七月四日訊問筆錄）
      ，證人甲○○雖推論系爭本票應該是被告簽發的，惟此乃其臆測之詞，自不得
      執為不利於被告之認定。
（五）經本院將附表二、三所示本票原本、被告及證人戊○○當庭所書寫之字跡、被
      告及證人戊○○平日所書寫之字跡、被告及證人戊○○之指紋登記卡一併送請
      法務部調查局鑑定結果，認附表二所示本票上之字跡與被告及證人戊○○當庭
      所書寫之字跡、平日所書寫之字跡均不相符，附表二所示本票上之指紋與被告
      及證人戊○○之指紋均不相符，此有該局九十一年七月三十一日調科貳字第０
      九一００四二五九七０號鑑定通知書一紙在卷可稽。準此，附表二所示本票上
      之字跡、指紋與被告之字跡、指紋既均不相符，則此鑑定通知書自得為被告有
      利之認定。
五、綜上所述各情，衡諸上開規定及判例意旨，尚難僅憑告訴人丙○○之指訴及證人
    戊○○之證述即將被告繩以刑責，此外，復查無其他積極證據足以證明被告有何
    公訴人所指偽造有價證券之犯行，其犯罪不能證明，自應為無罪判決之諭知。
據上論斷，應依刑事訴訟法第三百零一條第一項，判決如主文。
中      華      民      國    九十一    年      八      月    三  十    日
                                      臺灣高雄地方法院刑事第三庭
                                          法  官  孫  啟  強
右正本證明與原本無異。
如不服本判決，應於判決送達後十日內，向本院提出上訴狀。
                                          書記官  盧  雅  婷
中      華      民      國    九十一    年      八      月    三  十    日
附表一：
┌──┬────┬────────┬──────────┬───────┐
│編號│發票人  │    票    號    │發  票  日（民國）  │金額（新台幣）│
├──┼────┼────────┼──────────┼───────┤
│一  │丁○○  │ＣＨ０６８０７７│八十四年三月二十二日│四萬五千八百元│
├──┼────┼────────┼──────────┼───────┤
│二  │丁○○  │ＣＨ０６８０７９│八十四年三月二十二日│四萬五千八百元│
├──┼────┼────────┼──────────┼───────┤
│三  │丁○○  │ＣＨ０６８０８０│八十四年三月二十二日│四萬五千八百元│
├──┼────┼────────┼──────────┼───────┤
│四  │丁○○  │ＣＨ０６８０８１│八十四年三月二十二日│四萬五千八百元│
├──┼────┼────────┼──────────┼───────┤
│五  │丁○○  │ＣＨ０６８０８６│八十四年三月二十二日│四萬五千八百元│
├──┼────┼────────┼──────────┼───────┤
│六  │丁○○  │ＣＨ０６８０９１│八十四年三月二十二日│四萬五千八百元│
├──┼────┼────────┼──────────┼───────┤
│七  │丁○○  │ＣＨ０６８０９２│八十四年三月二十二日│四萬五千八百元│
├──┼────┼────────┼──────────┼───────┤
│八  │丁○○  │ＣＨ０６８０９４│八十四年三月二十二日│四萬五千八百元│
├──┼────┼────────┼──────────┼───────┤
│九  │丁○○  │ＣＨ０６８０９５│八十四年三月二十二日│四萬五千八百元│
├──┼────┼────────┼──────────┼───────┤
│十  │丁○○  │ＣＨ０６８０９６│八十四年三月二十二日│四萬五千八百元│
└──┴────┴────────┴──────────┴───────┘
附表二：
┌──┬────┬────────┬──────────┬───────┐
│編號│發票人  │    票    號    │發  票  日（民國）  │金額（新台幣）│
├──┼────┼────────┼──────────┼───────┤
│一  │丁○○  │ＣＨ０６８０８９│八十四年三月二十二日│四萬五千八百元│
├──┴────┴────────┴──────────┴───────┤
│備註：證人戊○○指稱該張本票與附表一之本票均係被告乙○○所簽發交付，被│
│      告乙○○則否認該張本票為其所簽發                                │
└───────────────────────────────────┘
附表三：
┌──┬────┬────────┬──────────┬───────┐
│編號│發票人  │    票    號    │到  期  日（民國）  │金額（新台幣）│
├──┼────┼────────┼──────────┼───────┤
│一  │乙○○  │ＴＨ０３３００９│八十三年十月十二日  │三萬九千六百元│
├──┴────┴────────┴──────────┴───────┤
│備註：被告乙○○承認本張本票為其所簽發                                │
└───────────────────────────────────┘
